【裁判字號】    95,台上,122
【裁判日期】    950106
【裁判案由】    重利
【裁判全文】
最高法院刑事判決              九十五年度台上字第一二二號
    上  訴  人  甲○○
    選任辯護人  許進德律師
上列上訴人因重利案件，不服台灣高等法院中華民國九十二年三
月十三日第二審判決（九十二年度上訴字第一八號，起訴案號：
台灣板橋地方法院檢察署八十九年度偵續字第二六九號），提起
上訴，本院判決如下：
    主  文
上訴駁回。
    理  由
按刑事訴訟法第三百七十七條規定，上訴於第三審法院，非以判
決違背法令為理由，不得為之。是提起第三審上訴，應以原判決
違背法令為理由，係屬法定要件。如果上訴理由狀並未依據卷內
訴訟資料，具體指摘原判決不適用何種法則或如何適用不當，或
所指摘原判決違法情事，顯與法律規定得為第三審上訴理由之違
法情形，不相適合時，均應認其上訴為違背法律上之程式，予以
駁回。本件原判決撤銷第一審關於論處上訴人甲○○常業重利罪
刑部分之判決，改判仍論上訴人以成年人與未滿十八歲之人共同
以乘他人急迫貸以金錢，而取得與原本顯不相當之重利為常業罪
，量處有期徒刑捌月；並諭知扣案如原判決附表四編號一、二所
示之物，均沒收。係依憑上訴人坦承係位於台北縣板橋市○○路
二三六號阜康當舖之負責人，經營汽車借款，並借款予如原判決
附表一所示之人，收取該附表一所示利息等情不諱，參酌已定讞
共犯Ａ００、詹文輝（依序被判處有期徒刑肆月、參月，如易科
罰金均以參佰元折算一日確定）供認：受上訴人雇用接聽電話及
討債；告訴人廖芳銘於警詢、偵審時之指訴，證人廖世式證稱：
向上訴人借款，利息為十四天一期，每期利息新台幣（下同）肆
仟參佰參拾元整，共借拾萬元，借款時先扣一期利息，實拿玖萬
伍仟陸佰陸拾元，以ＨＯ－三九六五號自小客車借款時，該車並
未質押在當舖內，利息九分，借款時很急迫；證人謝建忠證謂：
民國八十七年十月，借款拾陸萬元，十天為一期，利息肆仟玖佰
陸拾元，以自用小客車八Ｆ－三五四一號自小客車質押，但原車
可用，因急需用錢，還款時有看到Ａ００等二人；證人許添進證
以：八十九年或九十年間以ＤＥ－六二○九號車子，借款五萬元
，十四天利息二千一百七十元，未留車；證人趙建忠證陳：八十
九年元月十日向阜康當舖借款八萬元，一期十天，利息貳仟肆佰
元，先扣款；證人王淅鐘（原判決誤載為王淅鍾）證承：以汽車
向上訴人借款參萬元，利息一個月壹千餘元，利息先扣，見過Ａ
００各等語，及卷附台灣省當鋪商業同業公會聯合會於八十三年
十二月二十一日省聯少祥字第一五二號公告（當舖業收當物品利
率為九分，得加收棧租及保險費四厘五）、內政部九十年七月五
日台（九○）內警字第九○○四五六二號函（當舖業之利率計算
係指月利率，月息百分之九之利息）、第一審九十一年八月十三
日勘驗並讀取扣案「中文電腦記事簿」之二枚ＲＡＭ卡之儲存內
容之勘驗筆錄、扣案如原判決附表四所示之物品等證據資料，而
為論斷，已敘述其所憑之證據及認定之理由。而以上訴人否認有
常業重利之犯行及辯稱：不知收取前開利息，係犯重罪云云，係
飾卸之詞，無足採取，在理由內依憑調查所得證據，詳加指駁；
並說明：（一）上訴人及Ａ００等二人除借款人梁美蘭部分外，
並未收當其餘借款人之汽車，卷附資料亦未顯示曾繳付保險費，
無加收棧租及保險費情事，自不得收取超過月息百分之九之利息
。而當舖業管理規則（九十年八月二十七日廢止）第十九條規定
不得預扣利息（九十年六月六日公布之當舖業法第十九條亦規定
不得預扣利息及費用）、同規則第二十一條第七款規定：「當舖
業不得收當汽、機車駕駛執照、行車執照。」，其規範之目的乃
在於禁止當舖業單獨以汽、機車駕照、行車執照為質當之標的，
然上訴人、Ａ００及詹文輝共同經營阜康當舖，未依當鋪業管理
規則之規定實際收取典當之汽車，而係由借款人於借款時書立「
領款收據（即借據）」、「押當車輛借用切結書」、「汽（機）
車過戶登記申請書」、「委託書」、「切結書」，並質押行車執
照、國民身分證影本，未登記於阜康當舖之檯帳內，而係另行儲
存、登記於「中文電腦記事簿」之二枚ＲＡＭ卡及還款日報表內
，復約占其整個當舖業務之五成，而其放款所收取之利息經核算
（以〈收取之利息〉除以〈借款人實際取得之金額〉除以〈每期
天數〉乘以〈三十〉，如原判決附表一所示），其月息高達約百
之九．一五至百分之十七．六五，均為上訴人所自承，顯見上訴
人確有盤剝重利之放款業務。（二）刑法上所謂常業犯，係指反
覆以同種類之行為目的之社會活動之職業性犯罪而言，縱令同時
兼操其他職業，仍無礙其為常業犯罪。上訴人自八十六年三月起
，即經營當舖汽車借款業務，迄八十九年一月十三日為警查獲止
，期間近三年，已定讞被告Ａ００、詹文輝受僱於上訴人，利用
報紙刊登廣告方式招攬客戶，均係反覆以同種類之行為目的之社
會活動之職業性犯罪，應論以常業犯。（三）證人洪廖麗珠、呂
春生、鍾建華、鍾文良、蕭錫陽、葉春力、袁台山、蔡金德等人
雖均證稱：曾向上訴人等辦理以汽車借款云云，惟其等所供，與
第一審勘驗扣案之「中文電腦記事簿」之二枚ＲＡＭ卡所載之借
款金額及利息並不相符，且依卷附資料，尚無法證明上訴人等三
人究於何時、借款若干及取得多少利息；證人鍾建華於偵查中亦
證以：其借錢係為投資，當時並未急迫等語，依「罪證有疑，利
於被告」之證據法則，該證人等之證詞，尚不得為上訴人等三人
不利之認定之理由。從形式上觀察，原判決並無違背法令之情形
存在。上訴意旨略以：（一）依原判決附表一所載，上訴人自八
十七年一月十八日才開始借款予陳武雄，而共同被告Ａ００係六
十九年一月一日出生，於八十七年一月十八日時已滿十八歲，原
判決以之為加重原因，與事實不合，即有判決理由矛盾之違法。
（二）依原判決附表一編號二及三所載，楊國卿於八十七年五月
十五日有兩筆借款，惟第一審於九十一年八月十三日勘驗扣案之
中文電腦記事簿兩片，僅有楊國卿之一次借款紀錄，原判決顯誤
認為兩次借款。（三）依中文電腦記事簿兩片所載，原判決附表
一編號六謝勇郎、編號五十郭喬松、編號六十一郭振隆、編號六
十六王金花、編號七十六昇隆、編號八十三張建昇、編號八十五
吳盤湖、編號八十六林榮財、編號九十六楊曉榮、編號九十九侯
惠雪均有留車典當，原判決認定未留車，與卷附資料不合，有判
決理由矛盾之違誤；況因典當之車輛須有車庫保管，故扣除車輛
保管費後，上訴人所收之利息，均未超過月息九分，原判決將代
收之車位租金視為利息，調查仍未臻完備。（四）原判決既認定
其附表一編號七十八梁美蘭為留車之當戶，則上訴人依台灣省當
鋪商業同業公會聯合會之公告，自得收取月息百分之九點四五，
詎原判決仍認定此部分構成犯罪，且如扣除支付之車位租金，上
訴人之利息僅有百分之七點二一，並未構成重利。（五）原判決
附表一編號五王志強之借款十萬元，僅收取第一期利息，後來均
未收息；同附表編號二十七洪淑珠與同附表編號五十二之洪淑珠
，借款為同一筆，因分期付款，原判決竟誤為兩次犯罪。（六）
依證人袁台山、蕭錫陽、蔡金德於第一審法院之證述，上訴人所
收取之利息均已逾月息九點四五分，已構成重利，原判決認此部
分不構成罪責，將之剔除，有已受請求之事項未予判決之違法等
語。惟查：（一）原判決事實已認定上訴人係自八十六年十月起
僱用當時未滿十八歲之已定讞被告Ａ００，並於理由內引據證人
廖世式、謝建忠之證述，說明彼等於八十六年九、十月間即已向
上訴人借款，原判決因而認定上訴人係與未滿十八歲之已定讞被
告Ａ００共同犯本罪，並無與事實不符及判決理由矛盾之違法情
形。再原判決係認定上訴人有原判決附表一之反覆以同種類之行
為目的之社會活動之職業性犯罪，為常業犯，並未認定上訴人僅
借款予楊國卿、洪淑珠二人，故縱或有將借款人楊國卿等二人重
複記載，既不影響於原判決之主旨，依刑事訴訟法第三百八十條
規定，仍不得據為第三審上訴之合法理由。（二）上訴人所指其
就證人袁台山、蕭錫陽、蔡金德部分，應構成重利罪責，原判決
未予審酌部分，如果無訛，應於上訴人有利，上訴意旨主張應更
為不利於上訴人之認定，顯與被告為自己利益請求救濟之上訴制
度本旨相違背，其上訴自非合法。（三）其餘上訴意旨，則置原
判決之明白論斷於不顧，或仍持原判決已說明理由而捨棄不採之
陳詞辯解，再為事實上之爭執，或就屬於事實審法院採證認事職
權之行使，或就同一證據資料為相異之評價，或就不影響於判決
本旨之枝節事項，全憑己見，任意指摘，難謂已符合首揭法定上
訴第三審之要件。其上訴違背法律上之程式，應予駁回。
據上論結，應依刑事訴訟法第三百九十五條前段，判決如主文。
中    華    民    國  九十五  年    一    月    六    日
                      最高法院刑事第六庭
                          審判長法官  林  增  福
                                法官  邵  燕  玲
                                法官  張  清  埤
                                法官  陳  世  雄
                                法官  陳  朱  貴
      本件正本證明與原本無異
                                      書  記  官
中    華    民    國  九十五  年    一    月    十    日
                                                Ｒ


司法院資訊處製作；財團法人民間司法改革基金會備份。
